臺灣板橋地方法院交通事件裁定　　　　99年度交聲更字第83號
原處分機關　交通部公路總局臺北區監理所
異　議　人
即受處分人　王靖甯
上列異議人即受處分人因違反道路交通管理處罰條例案件，對於
交通部公路總局臺北區監理所中華民國99年8 月31日所為之處分
（北監營裁字第裁40-C00000000號、第裁40-C00000000號、第裁
40-C00000000號、第裁40-C00000000號）聲明異議，後不服本院
於99年10月28日所為99年度交聲字第2978號、第2979號、第2980
號、第2981號裁定提起抗告，經臺灣高等法院於99年12月13日以
99年度交抗字第2139號、第2140號、第2141號、第2142號裁定撤
銷發回，本院更為裁定如下：
    主  文
原處分均撤銷。
    理  由
一、原處分意旨略以：異議人即受處分人王靖甯(一)於民國99年1
    月10日10時55分許，駕駛車號OS-741號營業一般小客車，在
    臺北縣板橋市（現改制為新北市板橋區，以下同）縣民大道
    2 段7 號前，因有「在設有禁止臨時停車標線（原處分誤載
    為標誌）處所臨時停車」、「違反處罰條例之行為，拒絕停
    車接受稽查而逃逸」之違規行為，經臺北縣（現改制為新北
    市）政府警察局板橋交通分隊（下稱原舉發機關）員警分別
    以臺北縣政府警察局北縣警交大字第C00000000 號、第C000
    00000 號舉發違反道路交通管理事件通知單（下稱舉發通知
    單）逕行舉發；(二)又於同年2 月1 日19時13、14分許，駕駛
    上揭營業一般小客車，於上揭地點，因有「在設有禁止臨時
    停車標線（原處分誤載為標誌）處所臨時停車」、「汽車行
    駛於一般道路上汽車駕駛人未繫安全帶」之違規行為，再經
    原舉發機關員警分別掣製臺北縣政府警察局北縣警交大字第
    C00000000 號、第C00000000 號舉發通知單予以舉發。嗣交
    通部公路總局臺北區監理所（下稱原處分機關）於99年8 月
    31日分別以北監營裁字第裁40-C00000000號、第裁40-C0000
    0000號、第裁40-C00000000號、第裁40-C00000000號違反道
    路交通管理事件裁決書，依道路交通管理處罰條例第55條第
    3 款、第60條第1 項、第63條第1 項第1 款（裁決書漏載款
    次）、第31條第1 項之規定，分別裁處罰鍰新臺幣（下同）
    300 元、罰鍰3,000 元並記違規點數1 點、罰鍰300 元及罰
    鍰1,500 元等語。
二、異議意旨略以：(一)99年1 月10日10時55分許，於板橋火車站
    南門前，因計程車排班位置已滿，伊即駛離繞行幾圈後，因
    看前方已經出車，所以再次進入排班區，俟排入招呼站最後
    位置，員警即來敲伊之車門，並要伊拿出證件，伊拿出證件
    後，員警沒有看，並表示不給開單的話，叫伊可以離開，於
    是伊就把證件拿回，並直接開走了。伊還沒有進入停車格前
    ，確實有停放在紅線上，但這應該要有至少可以停個3 分鐘
    的配套措施。(二)同年2 月1 日19時13分許，於上揭地點，伊
    後來進到格子裡，但員警一來執勤，便向伊收取證件製單舉
    發，伊取回證件後，車門還來不及關，員警就吹哨叫伊離開
    ，但伊發動車子的時候已經繫上安全帶；又臨時停車應有3
    分鐘之配套措施，當時排班車輛一直有在轉動，員警取締顯
    然不合理，且員警所提出之蒐證光碟影像模糊，感覺很戲劇
    化，應該是事後作成的。綜上，伊並無上開違規，員警開單
    後也沒有叫伊簽名或寄罰單給伊，為此一併聲明異議，均請
    求撤銷原處分。
三、按道路交通管理處罰例第92條第3 項規定授權訂定之違反道
    路交通管理事件統一裁罰基準及處理細則第5 條明定：「處
    理違反道路交通管理事件，有關文書送達之程序，依行政程
    序法之規定。」88年2 月3 日公布並於90年1 月1 日施行之
    行政程序法，就行政機關所為有特定相對人之書面行政處分
    或行政行為之送達，於第67條至第91條定有明文規定，送達
    ，於應受送達人之住居所、事務所或營業所為之；於應送達
    處所不獲會晤應受送達人時，得將文書付與有辨別事理能力
    之同居人、受雇人或應送達處所之接收郵件人員；應受送達
    人或其同居人、受雇人、接收郵件人員無正當理由拒絕收領
    文書時，得將文書留置於應送達處所，以為送達；送達，不
    能依上述二種方式送達者，得將文書寄存送達地之地方自治
    或警察機關，並作送達通知書兩份，一份黏貼於應受送達人
    住居所、事務所、營業所或其就業處所門首，另一份交由鄰
    居轉交或置於該送達處所信箱或其他適當位置，以為送達，
    此寄存送達，由郵政機關為送達者，得將文書寄存於送達地
    之郵政機關，行政程序法第72條第1 項前段、第73條第1 項
    、第3 項、第74條第1 項、第2 項分別定有明文。再按道路
    交通管理處罰條例第9 條第1 項規定：「本條例所定罰鍰之
    處罰，行為人接獲違反道路交通管理事件通知單後，於15日
    內得不經裁決，逕依第92條第3 項之罰鍰基準規定，向指定
    之處所繳納結案；不服舉發事實者，應於15日內，向處罰機
    關陳述意見；其不依通知所定期限前往指定處所聽候裁決，
    且未依規定期限繳納罰鍰結案或向處罰機關陳述意見者，處
    罰機關得逕行裁決之。」而依道路交通管理處罰條例第92條
    第3 項規定授權訂定之「違反道路交通管理事件統一裁罰基
    準表」，係以「應到案期限」之內或逾該期限若干日「繳納
    罰鍰」或「到案聽候裁決」或「逕行裁決處罰」，作為決定
    裁罰金額高低之標準，惟依據上揭道路交通管理處罰條例第
    9 條第1 項之規定，此皆應以舉發通知單有合法送達違規之
    行為人為前提，若舉發通知單送達程序不合法，上開道路交
    通管理處罰條例第9 條第1 項規定之15日期限即無從起算，
    當無逾越應到案日期之問題，亦更無逕行裁決處罰規定之適
    用餘地。
四、經查：
    (一)異議人分別於99年1 月10日10時55分、同年2 月1 日19時
      13、14分許，駕駛車號OS-741號營業一般小客車，在新北
      市板橋區縣○○道○ 段7 號前，經原舉發機關員警以「在
      設有禁止臨時停車標線處所臨時停車」、「違反處罰條例
      之行為，拒絕停車接受稽查而逃逸」、「汽車行駛於一般
      道路上汽車駕駛人未繫安全帶」為由製單舉發，復經原處
      分機關據以裁決乙節，為異議人所不爭執，並有臺北縣政
      府警察局北縣警交大字第C00000000 號、第C00000000 號
      、第C00000000 號、第C00000000 號舉發通知單影本，及
      原處分機關99年8 月31日北監營裁字第裁40-C00000000號
      、第裁40-C00000000號、第裁40-C00000000號、第裁40-C
      00000000號違反道路交通管理事件裁決書影本各1 份附卷
      可稽。
    (二)本件異議人雖對違規事實之有無此一實體事項亦有爭執，
      惟基於程序優先審查原則，本院首應調查關於舉發通知單
      之送達是否合法，分述如下：
      1.按行為人有違反道路交通管理處罰條例之情形者，應填
        製舉發通知單，並於被通知人欄予以勾記，其通知聯依
        下列規定辦理：一、當場舉發者，應填記駕駛人或行為
        人姓名、性別、出生年月日、地址、身分證統一編號及
        車主姓名、地址、車牌號碼、車輛種類。被查獲之駕駛
        人或行為人為受處分人時，應於填記通知單後將通知聯
        交付該駕駛人或行為人簽名或蓋章收受之；拒絕簽章者
        ，仍應將通知聯交付該駕駛人或行為人收受，並記明其
        事由及交付之時間；拒絕收受者，應告知其應到案時間
        及處所，並記明事由與告知事項，視為已收受。... 四
        、逕行舉發者，應按已查明之資料填註車牌號碼、車輛
        種類、車主姓名及地址，並於通知單上方空白處加註逕
        行舉發之文字後，由舉發機關送達被通知人。違反道路
        交通管理事件統一裁罰基準及處理細則第11條第1 項第
        1 款、第4 款分別定有明文。是道路交通管理處罰條例
        所稱之「舉發」行為，應由原舉發機關依道路交通管理
        處罰條例第7 條之2 第1 項所列逕行舉發事由之有無，
        分別踐行上開逕行舉發或當場舉發之程序，並使此一表
        示以法律所定之送達程序，或告知方式使相對人處於可
        得瞭解之狀態，方可謂該舉發已合法成立並對外發生效
        力。
      2.依上開北縣警交大字第C00000000 號、第C00000000 號
        號舉發通知單之記載，所提違規因異議人有不服取締旋
        即逃逸之情形，故於斯時係採逕行舉發方式為之，則依
        違反道路交通管理事件統一裁罰基準及處理細則第11條
        第1 項第4 款規定，該舉發通知單本應由原舉發機關向
        異議人之住居所為送達，但查，原舉發機關雖曾對異議
        人之住所即戶籍地「新北市○○區○○路2 段148 巷16
        弄15號」送達上開舉發通知單，嗣於郵局以招領逾期退
        回後，竟未再依循其他法定程序以為送達，此有舉發通
        知單付郵信封上郵戳1 枚及新北市政府警察局板橋分局
        100 年1 月13日新北警板交裁字第1000001159號函覆說
        明1 紙在卷可參，此等前經招領復因逾期而遭退回之郵
        件，揆諸以上說明可知，核其送達應非可謂合法，在原
        處分機關另依行政程序法前載之相關規定，對異議人住
        居所重為留置送達或寄存送達之前，上揭舉發通知單踐
        履之送達程序確存瑕疵無疑，實不得認已對外合法生效
        ，並得援作原處分機關之裁決依據。
      3.另依卷附之北縣警交大字第C00000000 號、第C0000000
        0 號舉發通知單所載，原舉發機關員警當下既已對於駕
        駛人之姓名、性別、出生年月日、地址、身分證統一編
        號及車主姓名、地址、車牌號碼、車輛種類等資料均於
        其上有所詳述，且在舉發通知單留白之處並均加註「已
        告知違規事實，拒絕簽收逃逸」等文字，似徵員警認有
        違規之後係藉當場舉發方式予以開單，於傳喚掣單員警
        李仁杰到庭時，其亦證稱：告發時伊就告知異議人違規
        事實、權利義務，告發後，證件還給異議人，異議人上
        車離開現場時確實沒有繫安全帶，伊又跑過去在駕駛座
        旁邊跟異議人大聲的說，先生你開車未繫安全帶，伊要
        依法告發，異議人沒有理會伊，繼續離開，整個過程有
        註記在告發單上面等語。惟經本院當庭勘驗證人李仁杰
        提出之是日蒐證光碟，其中清楚呈現之：（攝影鏡頭應
        係懸掛於員警胸口處，播放過程多數時間鏡頭僅攝得人
        物上半身，無法確認地面標線劃置情形，畫面時間19:0
        8:16至19:13:06時）員警站立於計程車排班末端異議人
        車輛旁之人行道處，而異議人不斷以停車未逾3 分鐘向
        員警請求原諒一次，不要開罰單；畫面時間19:14:04時
        ，異議人回到車上，關上車門，略為倒退後，車頭向左
        彎出，車速緩慢欲駛離，此時員警先站立原處，大聲說
        「駕車逃逸喔，看清楚，沒有繫安全帶」，接著繞過車
        尾走向駕駛座旁，並大聲說「你剛剛沒有繫安全帶，還
        逃逸喔」，異議人回應「你幹麻啦，你叫我上車」，並
        再次倒退，員警又繞過車尾走回人行道，此時異議人即
        駛離；畫面時間19:15:40時，員警拿紅單唸誦異議人之
        違規事由，此時已未看見異議人車輛等攝得情節，卻見
        員警事實上均未當異議人之面完成製單程序，進而確認
        其有無簽章意願，遑論須待異議人拒絕收受後，方可依
        法於現場告知其應到案時間及處所，並記明事由與告知
        事項，如此始符視為收受之舉發生效要件，證人李仁杰
        疏未確認前開法定要求，在異議人早已離去，理應另藉
        逕行舉發方式製單送達之情狀下，單方面於上開舉發通
        知單內加註前載說明，縱連應併提醒到案時間及處所之
        知會字句亦付之闕如，自同難認已生違反道路交通管理
        事件統一裁罰基準及處理細則第11條第1 項第1 款規定
        ，意即視為異議人已收受該等舉發之擬制送達效力。
五、綜上所述，本件異議人經舉發之違規行為，相關舉發通知單
    是否均曾合法送達與異議人，皆未見原處分機關提出實質事
    證，以充足其對於主管交通違規裁罰事項所負之相當證明責
    任。從而，原處分機關既未能證明上揭舉發通知單業已完成
    合法送達，使異議人事前均已可瞭解各該罰鍰處分之內容，
    此一事項復攸關交通違規事實裁決程序之前提要件齊備與否
    ，原處分機關自宜有再予調查究明必要，其漏未詳論，遽於
    實體上認定異議人存有原舉發機關所指之違規行為而作成裁
    決，尚非妥適。從而，本件原處分既皆有此明顯疵議，即難
    稱適法，本院爰將原處分撤銷，另交由原舉發及處分機關再
    行依法為妥當之處理。
據上論斷，應依道路交通事件處理辦法第19條前段，裁定如主文
。
中    華    民    國   100    年    2     月    8     日
                  交通法庭    法  官  盧軍傑
上列正本證明與原本無異。
如不服本裁定，應於裁定送達後五日內敘明抗告理由，向本院提
出抗告狀。
                              書記官  周玉茹
中    華    民    國   100    年    2     月    8     日